【裁判字號】    97,簡上,252
【裁判日期】    970807
【裁判案由】    妨害婚姻及家庭
【裁判全文】
臺灣桃園地方法院刑事判決             97年度簡上字第252號
上  訴  人  甲○○○○○○○
選任辯護人  王唯鳳律師
上列上訴人即被告因涉犯妨害婚姻及家庭案件，不服本院於97年
2 月29日所為之97年度壢簡字第337 號刑事簡易判決（聲請簡易
判決處刑案號：96年度偵字第27656 號），提起上訴，本院管轄
第二審之合議庭判決如下：
    主  文
上訴駁回。
    事  實
一、丁○○○○○○○（印尼國人）於94年10月起受雇於乙○○（另經臺
    灣桃園地方法院檢察署檢察官為不起訴處分），在乙○○位
    於桃園縣桃園市○○路1260巷2 弄18號2 樓住處擔任看護，
    並居住於該址。詎其竟明知乙○○為有配偶之已婚男子，竟
    基於與有配偶之人相姦之犯意，自民國95年9 月間某日起至
    96年6 月10日止，多次在桃園縣桃園市○○路1260巷2 弄18
    號2 樓；於95年9 月間某日，在桃園縣桃園市○○○路165
    號之「麗星花園」汽車旅館；於95年10月、11月間某日，在
    桃園縣桃園市○○路之「皇冠」汽車旅館；於96年1 月間某
    日，在桃園縣桃園市之「I DO」汽車旅館等處，以性器官接
    合之方式與乙○○發生性行為。嗣於96年3 月間某日，乙○○之配偶丙○○在桃園縣桃園市○○路1260巷2 弄18號2 樓
    住處，發現丁○○○○○○○、乙○○2 人赤裸相擁，始查悉上情。
二、案經丙○○訴由臺灣桃園地方法院檢察署檢察官偵查起訴。
    理  由
甲、證據能力部分
一、按被告以外之人於審判外之言詞或書面陳述，除法律有規定
    者外，不得作為證據；被告以外之人於偵查中向檢察官所為
    之陳述，除顯有不可信之情況者外，得為證據；被告以外之
    人於檢察事務官、司法警察官或司法警察調查中所為之陳述
    ，與審判中不符時，其先前之陳述具有較可信之特別情況，
    且為證明犯罪事實存否所必要者，得為證據；再被告以外之
    人於審判外之陳述，雖不符刑事訴訟法第159 條之1 至第15
    9 條之4 之規定，而經當事人於審判程序同意作為證據，法
    院審酌該言詞陳述或書面陳述作成時之情況，認為適當者，
    亦得為證據。當事人、代理人或辯護人於法院調查證據時，
    知有第159 條第1 項不得為證據之情形，而未於言詞辯論終
    結前聲明異議者，視為有前項之同意。刑事訴訟法第159 條
    第1 項、第159 條之1 第2 項、第159 條之2 、第159 條之
    5 分別定有明文。又刑事訴訟法第159 條之2 所謂「具有較
    可信之特別情況」，應依陳述人於陳述時之「外部情況」是
    否具有可信性決定之，所謂「外部情況」係指就詢問有無出
    於不正方法、陳述是否出於非任意性、有無違反法定障礙事
    由期間不得詢問及禁止夜間詢問之規定、詢問時是否踐行應
    先告知義務、警詢筆錄所載與錄音或錄影內容是否相符等情
    ，且必須依據陳述人之觀察、記憶、表達是否正確、陳述人
    有無虛偽陳述之動機，及對照同一待證事項之其他經過詰問
    證人之證述是否相同，有無矛盾之處而加以綜合決定（最高
    法院94年度臺上字第1653號判決意旨參照）。經查：就本件
    證人乙○○於檢察官偵查中陳述之證據能力部分，按「被告
    以外之人於偵查中向檢察官所為之陳述，依刑事訴訟法第15
    9 條之1 第2 項之規定，原則上為有證據能力之傳聞證據，
    得為證據之使用；除顯有不可信之情況者，始例外否定其證
    據能力，而為證據使用之禁止。被告以外之人，包括共同被
    告（指於一個訴訟關係中，同列為被告之人）、共犯、被害
    人、證人等。偵查中檢察官訊問被告以外之共同被告，該共
    同被告所為之陳述，屬於自己犯罪部分，乃被告之自白範疇
    ，涉及其他共同被告犯罪事實者，則屬傳聞證據。後者，檢
    察官如係以證人身分傳喚訊問共同被告，依法自應使其具結
    ，以擔保證言係據實陳述。若違背具結之規定，未令『證人
    』於供前或供後具結，依同法第158 條之3 之規定，其證言
    不得作為證據，應予排除。倘檢察官係以被告身分為傳喚訊
    問共同被告，或以證人身分傳訊並已依法令其具結者，則該
    共同被告不論係以被告，或證人身分於偵查中向檢察官所為
    之陳述，同屬傳聞證據。此項傳聞證據證據能力之有無，應
    依刑事訴訟法第159 條之1 第2 項之規定為斷。原判決認：
    『證人己○○於臺灣宜蘭地方法院檢察署檢察官偵訊時，所
    為之供述，並未先經具結後為之，亦未於訊問後補行具結，
    且己○○與被告並無刑事訴訟法第186 條第1 項但書、第2
    項所規定不得令其具結或應告以得拒絕證言之情形，己○○
    於偵查中之前開未經具結之供述，自不得採為證據』等語，
    就檢察官以被告身分傳喚訊問己○○，其所為之陳述，逕予
    排除其證據能力，其採證已難認適法。」，最高法院著有96
    年度臺上字第7106號判決可資參照。是本件證人乙○○於檢
    察官偵查中，經以被告身分傳喚訊問所為之供述，就本件被
    告丁○○○○○○○而言，核屬傳聞證據。而證人乙○○於偵查中以
    被告身分所為之供述，固因其係以被告身分所為而無從令其
    具結，惟該供述之內容得否作為認定被告丁○○○○○○○犯罪事實
    存否之證據，仍應依刑事訴訟法第159 條之1 第2 項之規定
    為斷，尚無從僅因證人乙○○於偵查中之供述未經具結，即
    逕認該供述內容無證據能力。查本件證人乙○○於偵查中以
    被告身分未經具結所為之供述，其性質雖屬傳聞證據，惟本
    院於審理中業已傳喚證人乙○○到庭以證人作證，並准許被
    告丁○○○○○○○對乙○○當庭及先前陳述進行詰問，此有本院審
    判筆錄在卷可考，即已賦予被告丁○○○○○○○對於證人乙○○對
    質詰問機會，因之，參諸刑事訴訟法159 條規定之立法意旨
    原即在保障被告之對質詰問權以觀，證人乙○○於審判外所
    為之證述既經被告丁○○○○○○○於本院審理中經交互詰問予以核
    實，則乙○○於審判外陳述其屬傳聞證據之瑕疵，應已治癒
    ，業可認非仍屬傳聞，而已無依該條規定排除之必要。因認
    證人乙○○於偵查中以被告身分未經具結所為之供述，仍得
    以作為認定被告丁○○○○○○○犯罪事實有無之證據。
二、另本件認定事實所引用之本件卷證所有證據（文書證據、物
    證等證據）等證據，檢察官、被告及其選任辯護人並未主張
    排除前開書證、物證之證據能力，且迄於本院言詞辯論終結
    前均未表示異議，本院審酌前開書證、物證並無證據證明係
    公務員違背法定程序所取得，亦無刑事訴訟法第159 條之4
    之顯有不可信之情況與不得作為證據之情形，本件認定事實
    所引用之本件卷證所有證據（文書證據、物證等證據），亦
    均認為有證據能力。
乙、認定犯罪事實之依據及理由
一、訊據被告固坦承曾與證人乙○○為性交行為，惟否認有何妨
    害婚姻犯行，辯稱：我係遭乙○○利用權勢，以將我遣回印
    尼為脅，要求與我發生性行為，我迫於無奈，始違反意願而
    與乙○○性交。發生性行為的地點是在桃園縣桃園市○○路
    1260巷2 弄18號2 樓乙○○住處，次數只有4 次云云。惟查
    ：
（一）上揭犯罪事實，業據被告丁○○○○○○○於檢察官訊問時坦認：
      「我有於95年9 月間至96年6 月間，在桃園縣桃園市○○
      路1260巷2 弄18號2 樓乙○○住處與乙○○發生性行為，
      我知道乙○○已婚。我與乙○○於96年3 月間，在上址住
      處被乙○○之妻子丙○○發現我們赤裸擁抱在一起。」等
      情在卷，核與證人乙○○於檢察官訊問時及本院審理中證
      述：「我於94年10月間起雇用被告丁○○○○○○○至我位於桃園
      縣桃園市○○路1260巷2 弄18號2 樓之住處擔任看護。我
      於95年9 月間起至96年6 月10日止，有與丁○○○○○○○發生性
      行為，次數至少20餘次。我與丁○○○○○○○之間的性行為除了
      愛撫、口交之外，還有用我的手指或生殖器插入她的生殖
      器。我從95年7 月開始做小吃店，丁○○○○○○○也一起跟我做
      ，我太太要上班，我與丁○○○○○○○就日久生情。我與丁○○○○○○○第一次性行為發生在95年9 月間，地點在我上開住處的
      房間。因為當時我是做小吃店生意，營業的時間是下午4
      點到凌晨1 點，所以白天都睡得比較晚。當天上午我在房
      內睡覺，丁○○○○○○○進來我的房間放小孩的奶瓶，之後丁○○○○○○○跑來親我說抱抱，我們就抱在一起，我睡覺的習慣都
      是裸睡，她把我手放在她的胸部，我們很自然的就發生關
      係，我們有愛撫、做愛，她有幫我口交。我與丁○○○○○○○最
      後一次性行為是在96年6 月10日，當天我太太的公司一大
      早就要去教育訓練，我們前一天知道，就講好如果我太太
      離開，就撥通內線電話給丁○○○○○○○，因為丁○○○○○○○跟我兒
      子睡同一房間，所以我當天撥通電話，丁○○○○○○○就只穿內
      褲包著被子到我房間來，我們就相擁、親吻、愛撫、發生
      關係。在95年9 月前後及96年6 月10日前後，我都沒有因
      為丁○○○○○○○工作上表現而斥責她，也沒有以要將她辭退遣
      送回印尼，以此要求丁○○○○○○○與我發生性關係。我與丁○○○○○○○發生性行為的地點除了住處以外，還有在桃園縣桃園
      市的『麗星花園』、『皇冠』、『I DO』3 間汽車旅館及
      車上。『麗星花園』大約是在95年9 月，『皇冠』大約是
      在95年10月、11月，『I DO』大約是在96年1 月中旬。第
      1 次到『麗星花園』時，我是與丁○○○○○○○一起開車進去，
      第2 次到『皇冠』，是丁○○○○○○○騎摩托車而我開車，我們
      到『皇冠』旁邊，丁○○○○○○○停好機車之後我們再一起進去
      ，做完事情後，丁○○○○○○○再騎摩托車、我再開車回去，避
      免讓我太太知道我們在一起。第3 次『I DO』因為我們是
      找它特價房，車子停在道路旁邊，我們一起下車走路進去
      ，那天我們做到早上4 、5 點，我太太打電話給我，我都
      沒有接，回來後我們開車回到小吃店，丁○○○○○○○再騎摩托
      車回家，我再開車回家並順路去買早餐，回家後我太太就
      在門口等我，我向我太太說我去買早餐。96年3 月間，我
      與丁○○○○○○○被我太太發現我們赤裸擁抱在一起，被我太太
      發現後，我們就刻意距離保持比較遠，但因為工作還是在
      一起的關係，我們有就盡量不要讓我太太知道我們在一起
      ，因為我一直求我太太原諒我，後來可能也是因為情不自
      禁，我們還是發生關係。」等節；證人丙○○於本院審理
      中證稱：「從我們雇用丁○○○○○○○擔任看護起，一直到96年
      的6 月25日這段期間，我、我先生乙○○還有丁○○○○○○○均
      共同居住在桃園市○○路1260巷2 弄18號2 樓。我早上在
      上班，下班之後也會到乙○○的小吃店去幫忙，幫忙到半
      夜差不多11、12點，在在小吃店還沒有全部結束收攤之前
      我就會先離開，所以乙○○與丁○○○○○○○有獨處機會。96年
      3 月之前，我有懷疑過乙○○與丁○○○○○○○間有不正常的關
      係，有一次他們收攤完後大概凌晨5 點多才回來，我覺得
      這一次怎麼這麼晚，因為我9 點就要到公司上班，這中間
      我一直打電話，我先生都沒接。之後我準備出門，我先生
      剛好回來，丁○○○○○○○可能是先進門，所以我沒有看到。丁○○○○○○○還笑笑的特意來跟我說我先生有買早餐要給我吃，
      要讓我帶去上班。我質疑這中間他們跑去哪裡，我先生就
      告訴我因為生意比較好，比較晚收攤，當時我就相信了，
      一直到96年3 月26日我當場抓到。96年3 月26日當天，我
      半夜大概3 點多起來，覺得怎麼有水的聲音，我想可能是
      我先生回來，因為我也想上廁所，所以我就先到廁所。當
      時我覺得奇怪，為什麼廁所的水是稀哩嘩啦，可是沒有看
      到人？後來我聽到一些聲音，是在性行為當中女性所發出
      的呻吟聲，應該是享受性愛愉悅的呻吟，我就慢慢走到客
      廳，我到客廳的時候，居然看到我先生乙○○與被告丁○○○○○○○赤裸身體躺在客廳沙發上，我看到乙○○赤裸著背，
      全身赤裸跪在椅子上面，丁○○○○○○○是半躺在沙發上，因為
      她的頭是枕著椅子扶手，乙○○是跪在沙發上，桌上有個
      保險套，他們在調情。我就很生氣的吆喝他們說『你們在
      幹什麼！』，還用力打我先生一巴掌，我先生閃躲回到房
      間裡面，我一直追問乙○○到房間裡面，丁○○○○○○○自己躲
      回到她的房間裡。我有去敲丁○○○○○○○的房門，她把門鎖起
      來，我很生氣，就敲她的門叫她一定要開門，她後來打開
      門後，就跪著一直跟我說對不起，叫我原諒她。在96年3
      月26日發現這件事情，我、乙○○、丁○○○○○○○仍然共同居
      住在中正路這個地址，因為我家庭的需要，我一直忍著，
      因為我白天還要上班，晚上我先生他需要幫手，這中間我
      都有請仲介每個月來這邊做協調。96年3 月26日我發現這
      件事後，我有問丁○○○○○○○為何會發生這種事，她說是我先
      生有意思要跟她做這樣的事情，所以她就這樣。我問丁○○○○○○○為何不拒絕，丁○○○○○○○跟我說『拒絕沒有用啊』，但
      我覺得這是她的託詞，因為我有告訴她，如果今天她不願
      意、她被脅迫，她早就來跟我講了，不用到我發現才跟我
      講。」等節，互核相符，復有戶籍謄本及被告丁○○○○○○○居
      留證影本各1 份附卷可稽。又就被告丁○○○○○○○與證人乙○○發生性行為之次數、地點一節，證人乙○○既然已經坦
      承與被告丁○○○○○○○通姦，則顯已無設詞虛構以迴護被告或
      其自身名譽之意，是就其與被告丁○○○○○○○發生性行為之次
      數、地點，亦已無其實無再杜撰虛詞之必要或動機，是證
      人乙○○前開所證曾與被告丁○○○○○○○在桃園縣桃園市○○
      路1260巷2 弄18號2 樓住處、「麗星花園」汽車旅館、「
      皇冠」汽車旅館、「I DO」汽車旅館等處為性行為，次數
      約20餘次一節，堪信為真。是被告丁○○○○○○○於95年9 月間
      某日起至96年6 月10日，均曾在桃園縣桃園市○○路1260
      巷2 弄18號2 樓；於95年9 月間某日，在桃園縣桃園市○○○路165 號之「麗星花園」汽車旅館；於95年10月、11
      月間某日，在桃園縣桃園市○○路之「皇冠」汽車旅館；
      於96年1 月間某日，在桃園縣桃園市之「I DO」汽車旅館
      等處，以性器官接合之方式與乙○○發生性行為，次數約
      20餘次，而於96年3 月間某日遭證人乙○○之妻丙○○目
      睹2 人從事性行為一節，堪以認定。
（二）至被告丁○○○○○○○雖以前詞置辯，並稱其並未在遭受性侵害
      之初即報案，係因為剛來臺灣不知如何申訴，且當時不懂
      國語，雇主也不讓其向仲介人員陳述云云。惟查，被告丁○○○○○○○於本院審理中供稱：「我要到臺灣之前，印尼當地
      仲介或相關機構有跟我們解釋來臺灣之後的各項權利及義
      務，也有說過如果受到雇主的不法待遇有何申訴管道。我
      知道如果受到不法的待遇，可以請求庇護或轉換雇主。我
      知道這管道後，我有去向勞工局檢舉我在小吃店非法工作
      ，因為我工作沒有拿到錢，而且我不希望雇主對我性侵害
      。那天勞工局的人有去查，但我沒有在現場，我回來時，
      勞工局的人已經不在了，結果雇主2 人就罵我，我就跑掉
      了。」等語在卷。又證人乙○○於本院審理中證稱：「後
      來丁○○○○○○○向縣政府檢舉她在我們的小吃店幫忙，縣政府
      來查的時候她又剛好不在，因為她剛好拿東西給媽媽吃，
      我們就覺得懷疑，我們問她，她也承認是她檢舉的，我們
      當然很生氣，她怕我們罵她，後來在外面講完2 、3 個小
      時的電話後就跑掉。丁○○○○○○○跑掉後第3 天，我就接到警
      察局說要她告我妨害性自主的刑案。」等情；證人丙○○
      於本院審理中證稱：「96年3 月發現這個事情後，我經歷
      了很多身心的煎熬，我受不了，所以我跟老公有協議，希
      望丁○○○○○○○能換雇主，我們在96年6 月中旬左右告訴丁○○○○○○○希望她能換雇主，在丁○○○○○○○逃跑的前一個禮拜，我
      覺得真的是想把她換掉，我請仲介過來，還有帶翻譯人員
      ，有仔細跟丁○○○○○○○商量，那丁○○○○○○○也很衝，我跟她講
      說希望她換雇主。96年6 月25日時，有政府單位來查我們
      是否有非法外籍監護工，後來我們知道是丁○○○○○○○去報的
      ，我們一直問丁○○○○○○○，她都不講話，只說了一句『等一
      下妳就知道了』，而當晚她就逃跑了。在我發現之前，她
      不曾跟我反應過有受到我先生不當待遇的情況，這中間已
      經歷經快一年，仲介公司來看的時候都會帶一位翻譯老師
      ，因為我們念在丁○○○○○○○是一個人從印尼來臺工作，如果
      她遇到她同鄉的翻譯老師，會比較有話聊，她們有時就像
      朋友一樣會聊一些生活的事，心靈上的安慰。平日我與我
      先生和丁○○○○○○○溝通都是講中文，丁○○○○○○○的中文很好，
      仲介說她可以當翻譯老師了。我每個月都有請翻譯人員來
      ，她都很高興說沒事沒事，如果她今天是被脅迫，她應該
      要講。」等情甚明。是被告丁○○○○○○○倘確係遭證人乙○○
      以將之遣回印尼為脅，迫於無奈而始乙○○發生性行為，
      則其大可依來臺前印尼仲介或機構相關機構所告知之申訴
      管道為申訴，以避免續遭侵害，惟其非但未曾主動向主管
      機關申訴遭性侵害之情，反在其檢舉乙○○等人非法雇用
      外勞於小吃店工作，而有關機關到店查察之前離開現場，
      而未曾把握時機將上情告知主管機關人員以尋求協助，甚
      且於95年9 月間至96年6 月10日為止長逾半年之期間內，
      在仲介機構人員按月攜同翻譯老師前往乙○○住處拜訪乙○○、丙○○及丁○○○○○○○之際，亦均未曾嘗試以證人乙○○、丙○○均不熟悉之印尼語向翻譯老師陳述此情，以尋
      求保護。且被告丁○○○○○○○與證人乙○○發生性行為一情，
      早於96年3 月間某日，即為乙○○之配偶丙○○所發覺，
      是倘丁○○○○○○○係遭乙○○利用權勢威逼要脅而與之從事性
      行為，則丁○○○○○○○當可於遭丙○○發覺其與乙○○從事性
      行為之際，即刻將此情據實告知丙○○，使證人丙○○知
      悉上情後約束其夫戊○○之行為，並在日後戊○○再以相
      同理由要求與被告丁○○○○○○○發生性行為時，丁○○○○○○○得以
      悍然拒絕並向丙○○要求轉換雇主，核無竟於96年3 月遭
      丙○○撞見其與證人乙○○從事性行為之際，就其係受證
      人乙○○所脅迫一節隻字未提，甚且因之持續與證人乙○○發生性行為直至96年6 月10日之理。是被告丁○○○○○○○前
      開所辯，顯係卸責之詞，洵無足採。
二、綜上所述，本件事證明確，被告丁○○○○○○○犯行洵堪認定，應
    予依法論罪科刑。
三、核被告丁○○○○○○○所為，係犯刑法第239 條後段之相姦罪。次
    按刑事法若干犯罪行為態樣，本質上原具有反覆、延續實行
    之特徵，立法時既予特別歸類，定為犯罪構成要件之行為要
    素，則行為人基於概括之犯意，在密切接近之一定時、地持
    續實行之複次行為，倘依社會通念，於客觀上認為符合一個
    反覆、延續性之行為觀念者，於刑法評價上，即應僅成立一
    罪，俾免有重複評價、刑度超過罪責與不法內涵之疑慮，此
    即學理上所稱之「集合犯」。而相姦罪之罪質中本含有反覆
    實施同一相姦行為之特性，是被告丁○○○○○○○基於單一相姦犯
    意，於時、地密接情形下，多次實施同一相姦犯罪構成要件
    ，而侵害同一法益，其所為多次相姦行為，具集合犯實質上
    一罪之關係，應認僅成立相姦罪一罪。爰審酌被告丁○○○○○○○
    係受僱來臺擔任看護之外國人，原應善盡看護本分，惟竟與
    其雇主乙○○多次為相姦行為，踰越倫常禮節，並審酌告訴
    人丙○○所受之心理傷害，及被告丁○○○○○○○犯後否認犯行等
    一切情狀，量處如主文所示之刑，並諭知易科罰金之折算標
    準。末按，中華民國九十六年罪犯減刑條例業於96年7 月16
    日施行，該條例第2 條第1 項規定「犯罪在中華民國九十六
    年四月二十四日以前者，除本條例另有規定外，依下列規定
    減刑：一、死刑減為無期徒刑。二、無期徒刑減為有期徒刑
    二十年。三、有期徒刑、拘役或罰金，減其刑期或金額二分
    之一。」經查，本件被告丁○○○○○○○所為多次相姦行為，其最
    後行為時係在96年6 月10日，自無中華民國九十六罪犯減刑
    條例之適用，併予敘明。原審同此認定，因依刑法第239 條
    後段、第41條第1 項前段、第95條之規定，量處被告有期徒
    刑4 月，如易科罰金，以新臺幣1,000 元折算1 日，並以被
    告丁○○○○○○○為印尼國人，此有丁○○○○○○○之中華民國外僑居留
    證影本紙附卷可稽，其現受有期徒刑以上刑之宣告，併依刑
    法第95條規定，諭知於刑之執行完畢或赦免後驅逐出境，核
    其認事用法，俱無違誤，量刑亦甚允洽，被告上訴意旨，仍
    執陳詞，否認犯罪，為無理由，應予駁回。
據上論斷，應依刑事訴訟法第455 條之1 第3 項、第368 條，判
決如主文。
本案經檢察官許曉微到庭執行職務。
中   華   民   國    97    年     8      月     7     日
                    刑事第十一庭審判長法  官    蔡榮澤
                                      法  官    魏于傑
                                      法  官    林蕙芳
以上正本證明與原本無異。
不得上訴。
                              書記官  郭玉芬
中   華   民   國    97    年     8      月     7     日


司法院資訊處製作；財團法人民間司法改革基金會備份。
